臺灣新竹地方法院民事簡易判決
110年度竹北簡字第14號
原      告  鄧馮燈妹

            鄧榮壽  

            鄧木榮  

兼上三人共同
訴訟代理人  鄧金鳳  


被      告  吳富澤  
            林宜玉  


上列當事人間請求確認租佃關係存在事件，本院於民國110年3月
30日辯論終結，判決如下：
    主  文
確認兩造間就坐落新竹縣○○鎮○○段○○○○○○○地號，面積依序為八
一六點０一、二六０九點二平方公尺之土地之耕地三七五租賃關係
存在。
訴訟費用由被告負擔。
    事實及理由
壹、程序方面
一、按確認法律關係之訴，非原告有即受確認判決之法律上利益
    者，不得提起之，民事訴訟法第247條第1項前段定有明文。
    所謂即受確認判決之法律上利益，係指法律關係之存否不明
    確，原告主觀上認其在法律上之地位有不安之狀態存在，且
    此種不安之狀態，能以確認判決將之除去者而言，若縱經法
    院判決確認，亦不能除去其不安之狀態者，即難認有受確認
    判決之法律上利益（最高法院52年台上字第1240號判例意旨
    參照）。查本件原告主張兩造間，就被告所有坐落新竹縣○○
    鎮○○段000○000地號土地全部面積（下稱系爭二筆土地）有
    三七五條例之租約存在，然為被告所否認，是兩造間就系爭
    二筆土地是否有三七五條例之租約存在一事有所爭執，致原
    告法律上地位，陷於不安狀態，且此得以本件確認判決將之
    除去，揆諸前揭規定及說明，應認原告提起本件之確認訴訟
    有確認利益，此合先敘明。
二、次按訴狀送達後，原告不得將原訴變更或追加他訴，但請求
    之基礎事實同一、該訴訟標的對於數人必須合一確定時，追
    加其原非當事人之人為當事人、不甚礙被告之防禦及訴訟之
    終結者，不在此限，民事訴訟法第255條第1項第2款、第5款
    、第7款分別定有明文。又原告於判決確定前，得撤回訴之
    全部或一部；但被告已為本案之言詞辯論者，應得其同意。
    訴之撤回應以書狀為之；但於期日，得以言詞向法院或受命
    法官為之，同法第262條第1項及第2項亦有明定。查本件原
    告起訴時，原僅以鄧金鳳為原告，並列吳富澤及吳建烘為本
    件被告，訴之聲明原為：確認兩造間就被告所有系爭二筆土
    地有耕地三七五租賃關係存在。嗣因原告主張就系爭土地之
    租賃權，係共同繼承自鄧福祥而取得，乃先追加共同繼承人
    鄧馮燈妹、鄧榮壽、鄧木榮為原告，並因發現吳建烘已於起
    訴前，將其所有系爭二筆土地之應有部分所有權贈與予林宜
    玉，原告乃於訴訟繫屬中之民國109年12月31日調解期日，
    當庭撤回對被告吳建烘之起訴，並追加林宜玉為被告。核原
    告上開所為追加原告及被告部分，係基於系爭二筆土地之租
    賃關係之同一基礎事實所為，且無礙於被告之防禦及訴訟之
    終結，而追加原告部分，亦係另因該訴訟標的對於數人必須
    合一確定而為追加，至原告撤回對吳建烘之起訴時，被告吳
    建烘並未為本案之言詞辯論，毋庸得其之同意，是原告上開
    追加原告、被告及撤回被告，揆諸首開規定並無不合，程序
    上均應予准許。
三、本件被告吳富澤經合法通知，未於言詞辯論期日到場，核無
    民事訴訟法第386條各款所列情形，爰依原告之聲請，由其
    一造辯論而為判決。
貳、實體方面
一、原告主張：緣被告為坐落新竹縣○○鎮○○段000地號面積816.0
    1平方公尺及同段264地號面積2609.20平方公尺之土地之共
    有人，權利範圍分別為被告吳富澤3分之1、被告林宜玉為3
    分之2。原告之被繼承人鄧福祥，長期以來向訴外人即被告
    吳富澤之父吳瑞麟，承租其所有之系爭二筆土地（其中系爭
    263地號，重測前為○○鎮○○○段○○○○段第368之3地號，系爭26
    4地號，重測前為○○鎮○○○段○○○○段368之2地號），並均有耕
    作，及依約繳納租金。詎吳瑞麟不斷以鄧福祥於系爭二筆土
    地上之部分土地有連續三年廢耕之情，先後對鄧福祥訴請返
    還該部分土地，經本院83年度訴字第19號（下稱83年前案確
    定判決）、84年度訴字第478號、臺灣高等法院84年度上字
    第1523號等判決（下稱84年前案確定判決），均認定鄧福祥
    就系爭二筆土地確有耕地租賃關係存在，而駁回吳瑞麟之訴
    。嗣系爭二筆土地因贈與原因移轉登記為被告吳富澤及訴外
    人吳建烘所有後，被告吳富澤及吳建烘於94年間再以鄧福祥
    無權占有系爭二筆土地為由，請求鄧福祥返還系爭二筆土地
    ，亦經本院94年度訴字第108號判決（下稱94年前案確定判
    決），認定鄧福祥與被告吳富澤及吳建烘間就系爭二筆土地
    確有耕地租賃關係存在。嗣鄧福祥已於96年7月7日死亡，原
    告及訴外人鄧春水為其全體繼承人，並原由鄧春水於系爭土
    地上耕作，種植葡萄柚、香蕉、芒果、枇杷、綠竹、桑椹等
    作物，嗣鄧春水於107年5月14日死亡，改由原告鄧金鳳繼續
    耕作，吳建烘亦於109年7月29日以夫妻贈與為原因，將系爭
    二筆土地之應有部分，移轉登記予其配偶即被告林宜玉。為
    此，爰依法提起本件訴訟，並聲明：如主文第1項所示。
二、被告之答辯：
㈠、被告林宜玉部分：兩造間就系爭二筆土地並無簽訂任何契約
    ，亦無登記，且系爭二筆土地上除種植玉米、一棵桑椹、兩
    棵香蕉樹外，並無其他作物，且佈滿荒草，已不符合農地農
    用等語置辯。並聲明：原告之訴駁回。
㈡、被告吳富澤經合法通知，未於言詞辯論期日到場，亦未提出
    書狀作何聲明或陳述。
三、本院之判斷：
㈠、按學說上所謂之爭點效，係指法院於確定判決理由中，就訴
    訟標的以外當事人所主張之重要爭點，本於當事人辯論之結
    果已為判斷時，除有顯然違背法令，或當事人已提出新訴訟
    資料足以推翻原判斷之情形外，於同一當事人就與該重要爭
    點有關所提起之他訴訟，不得再為相反之主張，法院亦不得
    作相反之判斷，以符民事訴訟法上之誠信原則而言。是爭點
    效之適用，於前後兩訴訟當事人同一，且前案就重要爭點之
    判斷非顯然違背法令，及當事人未提出新訴訟資料足以推翻
    原判斷等情形，即足當之（最高法院97年度台上字第2688號
    判決意旨參照）。
㈡、本件原告主張系爭83、84、94年前案確定判決，業已認定原
    告之被繼承人鄧福祥於系爭二筆土地有耕地租賃關係、並無
    不自任耕作或廢耕，且有依○○鎮公所耕地租佃委員會調解筆
    錄、新竹縣○○鎮調解委員會調解書繳納租金等情，有前案本
    院83年度訴字第19號、84年度訴字第478號、94年度訴字第1
    08號等確定判決、調解筆錄、調解書、收據影本在卷可憑（
    見本院卷第18-27頁、第54-68、76-118頁），亦據本院調取
    前案94年度訴字第108號事件全案卷宗查明無訛。又查，被
    告吳富澤之父吳瑞麟先以原告之父鄧福祥於其借用之系爭26
    3地號土地上有部分土地已廢耕三年為由，請求交還該部分
    土地等，經本院83年度訴字第19號受理後，鄧福祥在該事件
    中，主張其係向吳瑞麟承租該筆土地，並每年如期繳交地租
    與吳瑞麟等情，並提出調解筆錄及地租收據以為證，經本院
    系爭前案審理後，認為該案當事人間就系爭263地號土地並
    無使用借貸契約存在，而應係耕地租賃之法律關係等情，而
    駁回該案原告吳瑞麟之訴確定。其後，吳瑞麟再以鄧福祥於
    其承租之系爭二筆土地上有部分土地已廢耕三年，依耕地三
    七五減租條例第17條第1項第4款規定終止租約，並請求返還
    該廢耕部分之土地等，經本院84年度訴字第478號受理後，
    鄧福祥在該事件中，主張其於系爭二筆土地上種植竹林收成
    竹筍，並於其所指廢耕土地上種植木瓜、仙草，因未成功無
    收成後，改種植甘藷等情，經本院系爭前案審理，並依職權
    至現場勘驗結果，該所指廢耕部分之土地上確有種植甘藷，
    及為配合周圍竹林收成而充為放置竹子之場所使用，認為不
    能僅憑該案原告所提出特定日期之照片及新聞紙，遽認該等
    土地有不耕作等情，認定承租人並無廢耕，而駁回該案原告
    吳瑞麟之訴，該案原告吳瑞麟不服提起上訴，業經臺灣高等
    法院84年上字第1523號駁回其上訴確定。再被告吳富澤與訴
    外人吳建烘取得系爭二筆土地所有權後，以鄧福祥為被告，
    主張渠等間無耕地三七五租約，鄧福祥為無權占用系爭二筆
    土地，其亦有廢耕土地及不自任耕作情形，請求返還系爭二
    筆土地等，經本院94年度訴字第108號受理後，鄧福祥在該
    案事件中，主張渠等間就系爭土地有租賃關係存在，並有依
    約繳租，所指廢耕土地實係為採輪耕制而呈休耕狀態，其餘
    部分土地則種植竹子、絲瓜、甘蔗、芭樂、南瓜等作物等情
    ，並提出前揭前案判決及新竹縣○○鎮○○○○○00○○○○○00號調解
    書、新竹縣○○鎮公所耕地租佃委員會60年11月9日調解筆錄
    、繳納租金之收據等為證，經本院系爭前案審理後，認該前
    案兩造間就系爭二筆土地確有耕地租賃關係存在，且無從認
    鄧福祥有未依前述調解書履行繳租之情事，且鄧福祥就其所
    承租之系爭二筆土地，並無轉租、將耕地借與他人、交換耕
    作、使用建築房屋居住或供其他非耕作之用等不自任耕作之
    情形，且經本院依職權至現場勘驗之結果，系爭二筆土地約
    二分之一為竹林地，有竹筍產出，現場亦有剛收成之竹筍，
    其餘土地有一小部分為雜草、一小部分種植芭樂樹、甘蔗等
    、一部分種植金針、一部分則種植絲瓜、長豆、芋頭、茄子
    、空心菜、南瓜、另有一部分則是有草被焚燒之痕跡而暫未
    種植作物，認鄧福祥於承租之系爭土地上確實仍有繼續耕作
    之情，渠等間確實有不定期租賃關係存在，而駁回該案原告
    吳富澤、吳建烘之訴確定等節，有卷附之上開四份判決書影
    本在卷可憑，並據本院調取該94年前案事件卷宗查明無訛。
    再鄧福祥已於96年7月7日死亡，其繼承人為其配偶即原告鄧
    馮燈妹、鄧榮壽、鄧木榮、鄧金鳳及訴外人鄧春水，嗣鄧春
    水於107年5月14日死亡，故而鄧福祥之現存繼承人即為原告
    四人等情，有鄧福祥、鄧春水之除戶謄本、原告四人戶籍謄
    本及繼承系統表在卷可稽（見本院卷第120-132頁），是本
    件原告四人係前案確定判決當事人鄧福祥之繼受人無訛。另
    系爭二筆土地原為被告吳富澤、吳建烘所有，權利範圍分別
    為1/3、2/3，有土地謄本附於系爭94年前案卷宗可參，嗣吳
    建烘於109年7月29日將其對系爭二筆土地之持分以夫妻贈與
    方式移轉登記予被告林宜玉，有土地謄本在卷為憑，並有被
    告林宜玉自承在卷（見本院卷第204-206頁、第274頁），是
    本件被告吳富澤、林宜玉亦係前案確定判決當事人或繼受人
    無疑。是揆諸前開最高法院97年度台上字第2688號判決意旨
    ，於本件之原告與被告間，既為前案確定判決之當事人或繼
    受人，而屬同一，且就原告於系爭二筆土地是否有耕地租賃
    契約、不自任耕作或廢耕之同一爭點，亦係雙方當事人於該
    前案中之爭點，並經其等於該事件審理時充分為攻防及辯論
    後，始經該等前案確定判決認定鄧福祥於系爭土地上有耕地
    租賃關係存在，且無不自任耕作及廢耕，前案確定判決此部
    分之認定，自有爭點效之適用，兩造及本院均應受其拘束。
    況且原告目前仍於系爭二筆土地上種植玉米、枇杷、芒果、
    龍眼、香蕉、葡萄柚、桑椹、綠竹筍等作物，業據其提出系
    爭二筆土地現況照片數幀在卷可佐（見本院卷第276-281頁
    ），觀諸上開照片所示，其上確有種植作物，堪認原告目前
    仍有繼續耕作系爭二筆土地之情形，並無廢耕或不自任耕作
    之情形，被告林宜玉縱加以爭執，並辯稱系爭土地裡都是荒
    草，經鎮公所鑑定認為系爭土地不符合農地農用云云，然其
    並未舉證以實其說，所述即不可採。是原告於系爭二筆土地
    上，並無廢耕或不自任耕作，兩造間仍有三七五租賃關係存
    在乙節，足堪認定為真實。
㈢、又按本條例施行後耕地租約應一律以書面為之，租約之訂立
    、變更、終止或換訂，應由出租人會同承租人申請登記，耕
    地三七五減租條例第6條第1項定有明文。惟租賃為諾成契約
    ，耕地租賃由當事人約定一方以田地租與他方使用，他方支
    付租金而生效力，至耕地三七五減租條例第6條第1項載「本
    條例施行後耕地租約應一律以書面為之，租約之訂立、變更
    、終止或換訂，應由出租人會同承租人申請登記」云云，係
    為保護佃農及謀舉證上便利而設，非謂凡租約之訂立、變更
    、終止或換訂，須經登記，始能生效（最高法院51年臺上字
    第2629號民事判例、70年度臺上字第1217號判決要旨可資參
    照）。本件原告與被告間確已成立耕地租賃契約，已如前述
    ，雖其等間未將租約內容具體作成書面，且系爭二筆土地上
    無三七五租約登記之相關資料，有新竹縣新埔鎮公所109年1
    2月8日新埔民字第1090015404號函在卷可稽（見本院卷第22
    2頁），惟參照上開說明，此尚無礙於該契約之成立、生效
    ，是被告林宜玉辯稱兩造間無租約，原告所訴無理由云云，
    即非可採。
㈣、綜上，前案確定判決已認定原告之被繼承人於系爭二筆土地
    上有耕地租賃關係存在，並無廢耕或不自任耕作之情，且目
    前亦然，亦如前述，則本件原告訴請確認兩造間就系爭二筆
    土地之三七五租約關係存在，即屬有據，應予准許。
四、本件事證已臻明確，兩造其餘攻擊防禦方法及所提之證據，
    核與判決結果不生影響，爰不一一論列。
五、據上論結，本件原告之訴為有理由，依民事訴訟法436條第2
    項、第385條第1項前段、第78條、第85條第1項本文，判決
    如主文。
中　　華　　民　　國　　110 　年　　5 　　月　　7 　　日
                  臺灣新竹地方法院竹北簡易庭
　　　　　　　　　　　　　　　　法　官　鄭政宗
以上正本係照原本作成。
如對本判決上訴，須於判決送達後 20 日內向本院提出上訴狀。
如委任律師提起上訴者，應一併繳納上訴審裁判費。
中　　華　　民　　國　　110 　年　　5 　　月　　10　　日
                                書記官　黃志微